【裁判字號】    98,訴,788
【裁判日期】    980513
【裁判案由】    強盜等
【裁判全文】
臺灣板橋地方法院刑事判決               98年度訴字第788號
公  訴  人  臺灣板橋地方法院檢察署檢察官
被      告  丙○○
            甲○○
            乙○○
共      同
指定辯護人  本院公設辯護人  戊○○
上列被告等因強盜等案件，經檢察官提起公訴（98年度偵字第18
83號），本院判決如下：
    主  文
丙○○、乙○○共同犯剝奪他人行動自由罪，各處有期徒刑伍月
，如易科罰金，均以新臺幣壹仟元折算壹日。
甲○○共同犯剝奪他人行動自由罪，累犯，處有期徒刑陸月，如
易科罰金，以新臺幣壹仟元折算壹日。
    事  實
一、甲○○曾於民國94年間因搶奪案件經本院94年度訴字第2355
    號刑事判決，判處有期徒刑1 年2 月確定，又於95年間2 度
    因竊盜案件分別經臺灣臺北地方法院95年度易字第1516號刑
    事判決及臺灣士林地方法院95年度士簡字第350 號刑事簡易
    判決，各判處有期徒刑6 月、3 月，如易科罰金均以銀元30
    0 元折算1 日確定，嗣經裁定減刑並定執行刑為有期徒刑4
    月，如易科罰金以銀元300 元折算1 日確定，並與上開搶奪
    案合併執行，至96年5 月24日執行完畢。緣丙○○與丁○○
    原為男女朋友，2 人於97年12月間因丁○○另結新歡而分手
    ，雙方分手後，丙○○要求丁○○償還欠款新臺幣（下同）
    2 萬元，丁○○幾經拖延未還，引起丙○○不滿，丙○○欲
    索回欠款，邀請友人甲○○、乙○○一同商議解決方法，渠
    等共同基於剝奪他人行動自由之犯意聯絡，於98年1 月3 日
    晚間相偕至丁○○位於臺北縣板橋市○○街88號2 樓住處樓
    下埋伏，至該日晚間11時許丁○○下樓購物時，渠等見丁○○現身，即趨前毆打並架住丁○○雙手阻止其離去，致丁○○受有左手掌擦傷表皮缺損3 平方公分、右足踝扭傷等傷害
    ，並對丁○○恫嚇稱「沒還錢就把你押走」、「本票簽一簽
    就沒事，再搞怪就給你死」等語，且取走丁○○所有之住處
    鑰匙1副 、手機1 支及SIM 卡2 枚予以扣留拒絕歸還，而以
    上揭方式非法剝奪丁○○之行動自由達30分鐘，藉此逼迫丁○○償還欠款，至同日晚間11時30分許，丁○○見路人圍觀
    大聲呼救，趁渠等不注意時逃離現場。嗣員警據報前往當場
    查獲，並在乙○○身上起出丁○○所有之行動電話1 支、SI
    M 卡2 只，在丙○○身上起出丁○○所有鑰匙1 副，因而查
    悉上情。
二、案經丁○○訴由臺北縣政府警察局板橋分局報告臺灣板橋地
    方法院檢察署檢察官偵查後起訴。
    理  由
一、本院認定事實依據之下述各項證據之證據能力，本件被告、
    辯護人及檢察官於言詞辯論終結前，均未聲明異議，該等證
    據已經本院於審理時逐一提示予當事人表示意見，本院審酌
    該等證據之取得過程並無瑕疵，與本案待證事實間復具有相
    當之關聯性，以之為本案證據並無不當，自得採為本件認定
    事實之基礎，合先敘明。
二、訊據被告丙○○、甲○○、乙○○3 人固均坦承渠等於前揭
    時地等候丁○○並向其索討積欠丙○○之欠款2 萬元，雙方
    發生拉扯，及員警於丁○○離去後到場，從乙○○身上起出
    丁○○所有之行動電話1 支、SIM 卡2 只，從丙○○身上起
    出丁○○所有鑰匙1 副等情，惟均矢口否認妨害自由犯行，
    均辯稱：渠等並未毆打丁○○，亦未恫嚇逼迫其簽發本票或
    阻止其離去，渠等於丁○○離去後始發現其手機、SIM 卡及
    鑰匙遺留在現場，渠等只是代為保管云云。辯護人另辯稱：
    本件被告3 人討債手段或屬違法，但無不法所有之意圖，不
    構成強盜罪等語。惟查：前揭被告犯行，業經證人即告訴人
    丁○○於偵查及本院審理時證述明確，並有與前揭傷勢相符
    之診斷證明書、搜索扣押筆錄、扣押物品目錄表及查獲贓物
    照片在卷可憑（見偵查卷第18至20、32、34頁）。渠等雖否
    認犯行，然證人丁○○於偵查及本院審理時之證述，其就案
    發緣由、衝突經過、遭毆打恫嚇逼迫簽發本票及遭渠等架住
    無法離去等節所為之證詞，互核大體相符，且無何矛盾或違
    背常情之處，復有診斷證明書在卷可佐，本院審酌丁○○與
    丙○○確因感情及欠款問題發生不快，而員警據報到場後確
    自乙○○、丙○○身上起出丁○○所有之手機、鑰匙等物品
    ，足見證人丁○○之證述應非無稽，反觀渠等對丁○○心懷
    不滿，所辯亦諸多可疑，渠等所辯應係卸責之詞，不足採信
    。本件事證明確，渠等犯行堪以認定，應依法論科。
三、按刑法第302 條第1 項及第304 條第1 項之罪，所保護之法
    益均為被害人之自由，均不外以強暴、脅迫為手段，其罪質
    本屬相同，惟第302 條第1 項之法定刑，較第304 條第1 項
    為重，則以私行拘禁或剝奪行動自由之方法妨害他人自由，
    縱其目的在使人行無義務之事，或妨害人行使權利，仍應逕
    依第302 條第1 項論罪，無適用第304 條第1 項之餘地，此
    觀最高法院29年度上字第3757號判例要旨自明；又按剝奪他
    人行動自由中，如並有傷害或恐嚇危害安全行為，如係實施
    強暴、脅迫當然之結果，除另有犯意外，不另論以傷害或恐
    嚇罪，此最高法院30年上字第3701號、74年台上字第3404號
    判例意旨亦可參照。本件被告3 人於剝奪告訴人行動自由期
    間，對告訴人毆打、恫嚇及扣押其手機、住處鑰匙等強暴、
    脅迫方法，固屬傷害、恐嚇及強制犯行，惟依上開說明，此
    等犯行已包含於渠等妨害自由犯行中，不另論罪。是核渠等
    所為均係犯刑法第302 條第1 項之剝奪他人行動自由罪。渠
    等就上開犯行，互有犯罪聯絡及行為分擔，均為共同正犯。
    公訴意旨雖認渠等所為係構成刑法第330 條第1 項之結夥三
    人以上強盜罪嫌，惟按刑法上強盜罪之成立，除須有強暴、
    脅迫等行為致使被害人不能抗拒，須以有為自己或第三人不
    法所有之意圖為要件，倘行為人與被害人間有債權債務存在
    ，行為人以強暴脅迫方法命被害人清償債務，因其未有不法
    所有之意圖，縱使手段違法，除另犯他罪外，亦難以強盜罪
    相繩。查本件渠等於審理時辯解丁○○積欠丙○○2 萬元，
    渠等於前揭時地向丁○○索討該筆欠款等情，核與證人丁○○於審理時之證述相符（見本院卷第56、61頁），而丁○○
    於案發前主動傳送簡訊予丙○○表示願意償還該筆債務之事
    實，亦經證人丁○○於審理時證述無訛（見同上卷第56頁）
    ，並有該則簡訊畫面翻拍照片2 幀在卷可憑（見本院卷第32
    頁），渠等前揭所辯自屬可信，是本件渠等犯行當時主觀上
    應係基於向丁○○索討該筆2 萬元欠款之意思，依上開說明
    ，自無不法所有之意圖存在，即與強盜罪之主觀構成要件有
    間，公訴人認應依刑法第330 條第1 項之加重強盜罪論處，
    自有未洽，然本院認定之犯罪事實與起訴之犯罪事實，基本
    事實相同，爰依刑事訴訟法第300 條規定，變更所適用之法
    條為刑法第302 條第1 項之剝奪他人行動自由罪。又被告甲○○有如事實欄所示之犯罪科刑執行情形，有前述臺灣高等
    法院被告全國前案紀錄表可佐，其於徒刑執行完畢後5 年內
    ，故意再犯本件有期徒刑以上之罪，為累犯，應依刑法第47
    條第1 項規定加重其刑。爰審酌渠等不循法律途徑追索債務
    ，竟漠視法治，率爾訴諸暴力，並造成告訴人一定危害，應
    受非難，惟念渠等因一時失慮致罹刑章，智識程度不高，於
    審理時已見悔意，並已得告訴人之原諒，及審酌渠等各別之
    素行狀況、犯罪手段、與被害人之關係等一切情狀，各量處
    如主文所示之刑，並均諭知易科罰金之折算標準。
據上論斷，應依刑事訴訟法第299 條第1 項前段、第300 條，刑
法第28條、第302 條第1 項、第47條第1 項、第41條第1 項前段
，刑法施行法第1 條之1 第1 項、第2 項前段，判決如主文。
本案經檢察官彭聖斐到庭執行職務。
中    華    民    國    98    年    5     月    13    日
                  刑事第十庭審判長  法  官  彭全曄
                                    法  官  洪珮婷
                                    法  官  陳正昇
以上正本證明與原本無異。
如不服本判決應於收受送達後10日內向本院提出上訴書狀，並應
敘述具體理由；其未敘述上訴理由者，應於上訴期間屆滿後20日
內向本院補提理由書（均須按他造當事人之人數附繕本）「切勿
逕送上級法院」
                                    書記官  林文達
中    華    民    國    98    年    5     月    15    日
附錄本案論罪科刑法條
刑法第302條
私行拘禁或以其他非法方法，剝奪人之行動自由者，處 5 年以下
有期徒刑、拘役或 3 百元以下罰金。
因而致人於死者，處無期徒刑或 7 年以上有期徒刑，致重傷者，
處 3 年以上 10 年以下有期徒刑。
第 1 項之未遂犯罰之。


司法院資訊處製作；財團法人民間司法改革基金會備份。
